臺灣高等法院民事判決
109年度上字第620號
上  訴  人  春秋有限公司

法定代理人  張鑄    

被  上訴人  呂學檳  
訴訟代理人  廖宸和律師
上列當事人間請求返還土地等事件，上訴人對於民國109年4月21
日臺灣新北地方法院108年度訴字第2356號第一審判決提起上訴
，本院於民國109年11月10日言詞辯論終結，判決如下：
    主      文
原判決(除確定部分外)廢棄。
上開廢棄部分，被上訴人在第一審之訴駁回。
第一審（除確定部分外）、第二審訴訟費用由被上訴人負擔。
    事實及理由
壹、程序方面：
    按在第二審為訴之變更或追加，非經他造同意，不得為之，
    但減縮應受判決事項之聲明者，不在此限，民事訴訟法第44
    6條第1項、第255條第1項第3款分別定有明文。查，本件被
    上訴人原審請求上訴人應將坐落於新北市○○區○路段000地號
    土地（下稱系爭土地)上如原判決附圖（下稱附圖)編號407⑴
    面積241.46平方公尺（下稱系爭占用土地)之地上物拆除，
    並返還所占用之土地予被上訴人及全體共有人（見原審卷第
    11、249頁），後於本院減縮為上訴人應將系爭土地如附圖
    所示編號407⑴面積241.46平方公尺交還予被上訴人及全體共
    有人（見本院卷第594、617、634頁），上訴人對於減縮聲
    明部分程序上無意見（見本院卷第594頁），核係減縮應受
    判決事項之聲明，依前揭說明，應予准許。 
貳、實體方面：
一、被上訴人主張：伊為系爭土地公同共有人，上訴人使用之地
    上物無權占用系爭占用土地。爰依民法第767條第1項前段、
    第821條、第828條第2項規定，請求上訴人應返還系爭占用
    土地予伊及全體共有人等語。（未繫屬本院者，不予贅述）
二、上訴人則以：系爭土地業經訴外人即原共有人呂妹繼承人呂
    傳塗之子呂芳村代表簽署委託書，委託訴外人呂禮文簽署不
    動產買賣契約書（下稱系爭買賣契約)，及訴外人即原共有
    人呂妹繼承人呂傳金，於民國64年簽訂不動產買賣附帶協議
    書（下稱系爭協議書)，並收取買賣價金後，交付訴外人即
    買方王贊元使用；及由訴外人即呂昧繼承人呂乞食之子呂理
    萬、呂芳蘭之子呂來旺出具委託書，由訴外人即呂昧繼承人
    呂阿昌收取買賣價金，並交付權狀予王贊元，呂妹、呂昧之
    繼承人即全體共有人已同意出售系爭土地予王贊元。又系爭
    土地之地價稅迄至76年間由王贊元繳納，嗣後則因未辦理所
    有權移轉登記而未繳納，被上訴人早已知悉系爭土地已出售
    ，卻仍要求返還，已屬權利濫用；系爭占用土地上之新北市
    ○○區○○路0段00巷00號房屋（下稱系爭房屋）為張志培所有
    ，由其交付予上訴人使用等語置辯。
三、原審就被上訴人之請求，判決上訴人敗訴即命上訴人應將系
    爭占用土地之地上物拆除，並返還所占用之土地予被上訴人
    及全體共有人，上訴人不服提起上訴，並聲明：㈠原判決廢
    棄；㈡被上訴人在第一審之訴駁回。被上訴人答辯聲明：上
    訴駁回。（原判決除命上訴人返還系爭占用土地部分未據被
    上訴人減縮聲明外，餘已經被上訴人減縮請求，業告確定)
四、兩造不爭執事項（見本院卷第463-464頁)：
　㈠呂妹（29年12月4日死亡）之繼承人有呂傳盛、呂傳家、呂傳
    塗、呂傳金；呂昧（21年11月15日死亡）之繼承人為呂乞食
    （次子）、呂阿昌、呂芳蘭、呂芳賜。呂芳村為呂傳塗之長
    男、呂來旺為呂芳蘭之次男、呂理淵為呂乞食之長子、呂禮
    萬為呂乞食次子、呂禮文為呂昧次子；被上訴人為呂乞食長
    子呂理淵之五子（原審卷第213-220頁）。
  ㈡王贊元與呂傳金、呂阿昌、呂阿六（出賣人代表人）於64年6
    月12日簽署不動產買賣附帶協議書，並在臺灣臺北地方法院
    辦理公證【（64）戊字第3852號公證書】（見原審卷第125-
    135頁）。
  ㈢系爭土地（重測前○○○段○○○○小段00地號土地）原為呂妹（應
    有部分1/2）、呂昧（應有部分1/2）共有，於107年4月20日
    以繼承為登記原因，辦理呂昧、呂妹之繼承人所有權移轉登
    記，被上訴人亦為公同共有人。
  ㈣系爭房屋於62年6月1日初編，於73年5月1日整編為○○村○○路
    臨00-0號，再於83年3月28日整編為○○路臨00號，後於99年1
    2月25日行政區調整為○○區○○路○段00巷00號（見本院卷第14
    1頁）。
  ㈤系爭房屋於63年3月13日由張志培申請系爭房屋稅籍登記，為
    磚石房屋；後改建為RC構造2層樓之房屋，現稅籍登記納稅
    義務人為（被繼承人張志培）謝春月、張鑄、張喨、張捷、
    張憶蘋（見本院卷第319-327頁）。
五、本院之判斷
　  兩造均同意簡化本件爭點為：被上訴人主張依民法第767條
    第1項前段、第821條、第828條第2項規定，請求上訴人應返
    還系爭占用土地予伊及全體共有人，是否有據？（見本院卷
    第594頁)，茲分述如下
　㈠按房屋不能脫離土地而獨立存在，使用房屋必須使用該房屋
    之基地，故占有基地者，係房屋所有人，而非使用人。倘房
    屋所有人無權占有該房屋之基地，基地所有人本於土地所有
    權之作用，於排除地上房屋所有人之侵害，即請求拆屋還地
    時，固得一併請求亦妨害其所有權之使用該房屋第三人，自
    房屋遷出，然不得單獨或一併請求該使用房屋而間接使用土
    地之第三人返還土地，否則無從強制執行（最高法院102年
    度台上字第232號判決意旨參照）。
　㈡被上訴人主張其為系爭土地之公同共有人，系爭房屋占用系
    爭占用土地，現由上訴人使用系爭房屋等情，業據其提出土
    地登記第三類謄本可按（見原審卷第21-69頁），並經原審
    履勘現場，囑託新北市中和地政事務所測量占用範圍如附圖
    所示（見原審卷第221-223頁），且為被上訴人所不爭執（
    見本院卷第635頁），是前揭事實，固可採信。
  ㈢然，系爭房屋為未辦保存登記之違章建物，於63年3月13日由
    張志培申請房屋稅籍登記，為磚石房屋；後改建為RC構造2
    層樓之房屋，現稅籍登記納稅義務人為（被繼承人張志培）
    謝春月、張鑄、張喨、張捷、張憶蘋（本院卷第319-327頁
    、不爭執事項㈤），是從房屋稅籍登記資料，已無從推斷上
    訴人出資興建系爭房屋而取得所有權，亦無從認定上訴人有
    事實上處分權；況，上訴人陳稱系爭房屋是張志培所有，不
    清楚系爭房屋為何人所興建等語（見本院卷第165、634頁)
    ，被上訴人亦未舉證證明系爭房屋為上訴人出資興建或有事
    實上處分權，是自難認上訴人為系爭房屋之所有權人或事實
    上處分權人。
　㈣承上，上訴人雖為使用系爭房屋之人，然建物與土地核屬不
    同之不動產，依前揭說明，占有系爭土地者，係系爭房屋之
    所有人或事實上處分權人，而被上訴人如本於土地所有權之
    作用，於排除地上房屋所有人之侵害時，固得「一併請求」
    亦妨害其所有權使用之上訴人，自「房屋」遷出，然不得「
    單獨」或「一併」請求上訴人返還「土地」，否則無從強制
    執行，是被上訴人主張依民法第767條第1項、第821條、第8
    28條第2項規定，請求上訴人交還系爭占用土地予伊及全體
    共有人，於法無據。
六、綜上所述，被上訴人依民法第767條第1項、第821條、第828
    條第2項規定，請求上訴人交還系爭占用土地予被上訴人及
    全體共有人，於法無據，不予准許。原審為上訴人敗訴之判
    決，自有未洽，上訴意旨指摘原判決此部分不當，求予廢棄
    改判，為有理由，爰由本院廢棄改判如主文第二項所示。
七、本件事證已臻明確，兩造其餘之攻擊或防禦方法及所用之證
    據，經本院斟酌後，認為均不足以影響本判決之結果，爰不
    逐一論列，併此敘明。
八、據上論結，本件上訴為有理由，依民事訴訟法第450條、第7
    8條，判決如主文。
中　　華　　民　　國　　109 　年　　11　　月　　24　　日
                  民事第二十庭  
                      審判長法　官  周祖民
　　　　　　　　　　　  　  法　官  馬傲霜
　　　　　　　　　　　  　  法　官  林玉蕙
正本係照原本作成。
如不服本判決，應於收受送達後20日內向本院提出上訴書狀，其
未表明上訴理由者，應於提出上訴後20日內向本院補提理由書狀
（均須按他造當事人之人數附繕本）上訴時應提出委任律師或具
有律師資格之人之委任狀；委任有律師資格者，另應附具律師資
格證書及釋明委任人與受任人有民事訴訟法第466 條之1第1項但
書或第2項（詳附註）所定關係之釋明文書影本。如委任律師提
起上訴者，應一併繳納上訴審裁判費。
中　　華　　民　　國　　109 　年　　11　　月　　24　　日

                            書記官  鄭淑昀 
附註：
民事訴訟法第466條之1（第1項、第2項）：
對於第二審判決上訴，上訴人應委任律師為訴訟代理人。但上訴
人或其法定代理人具有律師資格者，不在此限。
上訴人之配偶、三親等內之血親、二親等內之姻親，或上訴人為
法人、中央或地方機關時，其所屬專任人員具有律師資格並經法
院認為適當者，亦得為第三審訴訟代理人。